臺灣高等法院民事判決
108年度重上字第1018號
上  訴  人  吳震澤  
訴訟代理人  鍾明諭律師
被 上 訴人  黃坤財  
訴訟代理人  郭承昌律師

上列當事人間清償債務事件，上訴人對於中華民國108年11月11
日臺灣臺北地方法院107年度重訴更一字第16號第一審判決提起
上訴，本院於109年8月12日言詞辯論終結，判決如下：
    主      文
原判決關於命上訴人給付逾新臺幣陸佰參拾貳萬貳仟元，及自民
國一０八年九月二十九日起至清償日止，按週年利率百分之五計
算之利息部分，及該部分假執行之聲請，暨訴訟費用之裁判均廢
棄。
上開廢棄部分，被上訴人在第一審之訴及假執行之聲請均駁回。
其餘上訴駁回。
第一、二審訴訟費用，由上訴人負擔百分之八十，餘由被上訴人
負擔。
    事實及理由
一、被上訴人主張：上訴人為訴外人高動力國際娛樂事業股份有
    限公司（下稱高動力公司）之實質負責人，高動力公司自民
    國91年間起陸續向伊借款，合計借得新臺幣（下同）3,347
    萬8,500元。上訴人為再向伊借款280萬元，於92年4月15日
    以化名「陳江明」名義簽署債務約定書（下稱系爭債務約定
    書），承諾與高動力公司共同清償92年2月20日前之欠款1,2
    64萬4,000元，及92年3月1日後之新欠款280萬元、利息5萬
    元。詎上訴人及高動力公司嗣竟拒不清償系爭新、舊欠款，
    爰依消費借貸之法律關係、系爭債務約定書約定，請求上訴
    人返還系爭新、舊欠款其中2分之1即774萬7,000元，並其中
    769萬7,000元加計自108年8月29日綜合辯論意旨狀繕本送達
    翌日起之第31日即108年9月29日起算之法定遲延利息等語。
    （原審為上訴人敗訴之判決，上訴人聲明不服，提起上訴。
    至被上訴人請求超逾上開部分，業經原審判決駁回，未據被
    上訴人聲明不服，該部分非本院審理之範圍）。並於本院聲
    明：上訴駁回。
二、上訴人則以：伊未受領被上訴人交付之借款，亦未簽署系爭
    債務約定書承諾共同清償系爭新、舊欠款，兩造間並無消費
    借貸、債務承擔之法律關係存在。且系爭債務約定書約定3 
    載明「合計新欠款NT＄280萬，須於92.4.30前一次還清」等
    語，該280萬元為有清償期之債務，時效應自92年4月30日起
    算，被上訴人於107年4月30日時效屆滿前未為請求或起訴，
    其此部分請求權已罹於時效。又系爭債務約定書約定2載明
    「92.2.20前欠NT＄913.4萬＋NT＄351萬，須於新欠款還清後，
    儘速分期本利攤還」等語，伊於280萬元新欠款還清後，始
    負有儘速分期攤還舊欠款本利之義務，該280萬元既未清償
    ，1,264萬4,000元舊欠款之清償期自未屆至。縱認該舊欠款
    之清償期已屆至，依系爭債務約定書整體文義觀之，其清償
    期應為92年4月30日，被上訴人此部分請求權亦已罹於時效
    等語，資為抗辯。並於本院聲明：㈠原判決不利於上訴人部
    分廢棄。㈡上開廢棄部分，被上訴人在第一審之訴及假執行
    之聲請均駁回。
三、被上訴人主張上訴人簽署系爭債務約定書承諾與高動力公司
    共同清償92年2月20日前之欠款1,264萬4,000元，及92年3月
    1日後新欠款為280萬元、利息5萬元，其得依消費借貸之法
    律關係、系爭債務約定書約定，請求上訴人返還新、舊欠款
    其中2分之1即774萬7,000元，為上訴人所否認，並以前詞置
    辯，經查：
　㈠上訴人是否以「陳江明」名義簽署系爭債務約定書？　
　　按當事人主張之事實，經他造於準備書狀內或言詞辯論時或
    在受命法官、受託法官前自認者，無庸舉證。自認之撤銷，
    除別有規定外，以自認人能證明與事實不符或經他造同意者
    ，始得為之。民事訴訟法第279條第1項、第3項定有明文。
    被上訴人主張上訴人於92年4月15日以「陳江明」名義簽署
    系爭債務約定書，已據提出系爭債務約定書為證（原審重訴
    更一卷第75頁）。上訴人固於本院否認系爭債務約定書上「
    陳江明」之姓名為其所簽署等情。惟上訴人於原審108年8月
    29日言詞辯論期日就原審提示系爭債務約定書，詢以「該債
    務約定書上之『陳江明』為何人所簽？」時，答稱「我所簽」
    等語，業據本院勘驗上開言詞辯論期日法庭錄音光碟屬實，
    並有上開言詞辯論筆錄在卷可憑（原審重訴更一卷第213-21
    4頁，本院卷第83-84頁），應認上訴人就被上訴人所主張上
    訴人簽署系爭債務約定書之事實已積極的表示承認而為自認
    ，依上開規定，上訴人除能證明與事實不符或經他造同意外
    ，不得撤銷自認。上訴人雖抗辯其於上開言詞辯論期日所欲
    表達之真意為「陳江明」為其本人，非承認簽署系爭債務約
    定書等語。然原審所詢問題為「該債務約定書上之『陳江明』
    為何人所『簽』？」，上訴人亦答以「我『簽』的」，不論提問
    或回答，均針對何人於系爭債務約定書上簽署「陳江明」之
    姓名之事而為，與「陳江明」是否為上訴人本人一節毫不相
    涉，上訴人尚無因誤會而錯誤回答之可能，自不得以此撤銷
    其自認。又上訴人雖另聲請筆跡鑑定，以證明系爭債務約定
    書上「陳江明」之姓名非其所簽，其自認與事實不符等情，
    並以其於108年8月29日當庭書寫之「陳江明」為據（原審重
    訴更一卷第225頁）。惟系爭債務約定書係於92年4月15日所
    簽立（原審重訴更一卷第75頁），距上訴人108年8月29日當
    庭書寫「陳江明」之姓名（原審重訴更一卷第225頁），已
    逾16年，其筆跡特徵本可能因歷時久遠、書寫習慣改變等因
    素而產生差異。是就系爭債務約定書上「陳江明」之筆跡進
    行鑑定，自應檢附同一時期之文書供鑑定機關比對、鑑定，
    惟經本院命上訴人提出簽署系爭債務約定書同一時期所書寫
    有關「陳江明」等文字之文書，上訴人陳稱：目前沒有辦法
    ，確實無法提出等語（本院卷第94頁），本院自無從依上訴
    人陳明之證據方法，即僅以92年4月15日債務約定書、108年
    8月29日當庭書寫「陳江明」姓名之文書，囑託鑑定機關進
    行筆跡鑑定，自難謂上訴人已提出可供調查之證據方法證明
    其自認與事實不符。上訴人既未舉證其上開自認與事實不符
    ，且被上訴人亦未表示同意，上訴人抗辯其未簽署系爭債務
    約定書，即無可採，被上訴人主張上訴人以「陳江明」名義
    簽署系爭債務約定書，應可採取。
　㈡上訴人是否承諾與高動力公司共同清償92年2月20日前之欠款
    1,264萬4,000元，及92年3月1日後之新欠款280萬元、利息5
    萬元？
　　上訴人於92年4月15日以「陳江明」名義簽署系爭債務約定
    書，已如前述。而系爭債務約定書約定2記載：「92.2.20前
    欠NT＄913.4萬＋NT＄351萬（未開立支票部分）須於新欠款還
    清後，儘速分期本利攤還」，約定3記載：「92.3.1後新欠
    款計有92.3.1NT＄650,000、92.3.17NT＄1,000,000、92.3.20
    NT＄800,000、92.4.7 NT＄350,000，合計NT＄2,800,000（加
    計50,000利息），合計285萬。合計新欠款NT＄280萬，按前
    次約定須於92.4.30前工程款項撥入後一次還清，未還清前
    不會再融資」，署名則記載「以上3項約定無誤：債務人高
    動力唱片有限公司＆陳江明」，亦有系爭債務約定書附卷可
    佐（原審重訴更一卷第75頁）。系爭債務約定書約定2、約
    定3確認92年2月20日前之借款金額合計為1,264萬4,000元（
    9,134,000＋351,000＝12,644,000），92年3月1日後之借款金
    額合計為280萬元，加計利息5萬元，合計為285萬元，上訴
    人並以共同債務人名義署名於其上，同意92年3月1日後之新
    欠款280萬元應於92年4月30日前清償，92年2月20日前之欠
    款則須於新欠款還清後，儘速分期本利攤還。依其文義，上
    訴人自已承諾與高動力唱片有限公司［嗣變更為高動力國際
    事業有限公司，再變更為高動力國際娛樂事業股份有限公司
    （即高動力公司），原審重訴更一卷第7-9頁］共同清償92年
    2月20日前之欠款1,264萬4,000元，及92年3月1日後之新欠
    款280萬元、利息5萬元，被上訴人主張依系爭債務約定書約
    定2、約定3，上訴人應與高動力公司共同清償92年2月20日
    前之欠款1,264萬4,000元，及92年3月1日後之新欠款280萬
    元、利息5萬元，自為可採。
　㈢被上訴人依消費借貸之法律關係、系爭債務約定書約定3，請
    求上訴人返還92年3月1日後新欠款280萬元其中2分之1即140
    萬元、利息5萬元其中2分之1即2萬5,000元，有無理由？
　  按請求權，因十五年間不行使而消滅。利息、紅利、租金、
    贍養費、退職金及其他一年或不及一年之定期給付債權，其
    各期給付請求權，因五年間不行使而消滅。消滅時效，自請
    求權可行使時起算。民法第125條前段、第126條、第128條
    前段定有明文。又清償期，除法律另有規定或契約另有訂定
    ，或得依債之性質或其他情形決定者外，債權人得隨時請求
    清償，債務人亦得隨時為清償，亦為民法第315條所明定。
    被上訴人得依消費借貸之法律關係、系爭債務約定書約定3
    ，請求上訴人與高動力公司共同清償92年3月1日後新欠款28
    0萬元、利息5萬元，固如前述。惟系爭債務約定書約定3記
    載：「合計新欠款NT＄280萬，按前次約定須於92.4.30前工
    程款項撥入後一次還清，未還清前不會再融資」等語（原審
    重訴更一卷第75頁）。可知兩造就92年3月1日後新欠款280
    萬元已約定清償期為92年4月30日，自該時起，被上訴人即
    得請求上訴人給付其中2分之1即140萬元。被上訴人雖主張
    應於92年4月30日前清償280萬元一節，為其續借款項予上訴
    人之條件，非清償期之約定等語。然系爭債務約定書約定3
    已載明：「於92年4月30日前一次還清」，即為清償期之約
    定，其文義甚明。至後段「未還清前不會再融資」，僅兩造
    另行約定於清償期已屆，而未為清償時，被上訴人即不再借
    款予上訴人，被上訴人上開主張為無可採。又被上訴人固於
    107年2月14日以「陳江明」為被告，起訴請求「陳江明」給
    付92年3月1日後新欠款、利息，惟該訴訟嗣因起訴不合程式
    ，經原法院107年度重訴字第363號、本院107年度抗字第910
    號裁定駁回確定，有上開裁定在卷可憑（原審重訴更一卷第
    11-19頁），應視同未起訴。被上訴人嗣至107年11月1日始
    再以上訴人為被告，起訴請求上訴人給付92年3月1日後新欠
    款其中2分之1即140萬元（原審重訴更一卷第45-47頁），自
    已逾15年之時效期間。另利息5萬元部分，為已發生之利息
    債權，屬獨立之債權，兩造就此並未約定清償期，依上開說
    明，被上訴人自系爭債務約定書簽立時起，即得隨時請求上
    訴人為給付，其遲至107年11月1日始請求上訴人給付其中2
    分之1即2萬5,000元（原審重訴更一卷第45-47頁），亦已逾
    5年之時效期間。則被上訴人關於92年3月1日後新欠款280萬
    元、利息5萬元之請求權，已因15年間、5年間不行使而消滅
    ，上訴人抗辯被上訴人上開請求權已罹於時效，並拒絕給付
    ，應可採取，被上訴人依消費借貸之法律關係、系爭債務約
    定書約定3，請求上訴人返還92年3月1日後新欠款其中2分之
    1即140萬元、利息其中2分之1即2萬5,000元，即屬無據。
  ㈣被上訴人依消費借貸之法律關係、系爭債務約定書約定2，
　  請求上訴人返還92年2月20日前之欠款1,264萬4,000元其中2
　  分之1即632萬2,000元，有無理由？
    按民法第478條後段規定，消費借貸未定返還期限者，貸與
    人得定一個月以上之相當期限，催告返還。貸與人經向借用
    人催告（或起訴）請求返還，其消費借貸關係即行終止，而
    法律為使借用人便於準備起見，因設「一個月以上相當期限
    」之準備猶豫期間，故貸與人須俟該期間屆滿，始得請求返
    還。準此，貸與人為終止契約之通知或請求後，於其一個月
    以上之相當期間屆滿時，其消滅時效始開始進行（最高法院
    99年度台上字第1954號判決意旨參照）。系爭債務約定書約
    定2記載：「92.2.20前欠NT＄913.4萬＋NT＄351萬（未開立支
    票部分）須於新欠款還清後，儘速分期本利攤還」（原審重
    訴更一卷第75頁）。而所稱新欠款即92年3月1日後新欠款28
    0萬元，則應於92年4月30日前一次還清，觀諸系爭債務約定
    書約定3亦明（原審重訴更一卷第75頁）。是所稱「新欠款
    還清後」係指「92年4月30日後」，亦即92年2月20日前之欠
    款1,264萬4,000元，上訴人、高動力公司應於92年4月30日
    以後返還，至應為返還之確定期限為何，兩造則未約定。上
    訴人於新欠款清償期已屆，而未為清償時，僅生被上訴人不
    再借款予上訴人之結果，非謂新欠款如未還清，92年2月20
    日前之舊欠款1,264萬4,000元之清償期即不屆至，上訴人抗
    辯其於280萬元新欠款還清後，始負有儘速分期攤還舊欠款
    本利之義務，該280萬元既未清償，1,264萬4,000元舊欠款
    之清償期即未屆至等語，容有誤會。又92年2月20日前之欠
    款1,264萬4,000元，兩造並未定返還之確定期限，已如前述
    ，依上開說明，被上訴人應俟其催告（或起訴）請求上訴人
    返還後1個月之期間屆滿，始得請求返還，其消滅時效應自
    該時起開始進行。被上訴人於107年11月1日起訴請求上訴人
    返還92年2月20日前之欠款1,264萬4,000元其中2分之1即632
    萬2,000元，其起訴狀繕本於108年5月19日發生送達效力，
    有起訴狀、公示送達公告、公示送達證書附卷可參（原審重
    訴更一卷第45-47頁、第117-121頁）。依上所述，上訴人應
    於起訴狀繕本送達第30日即108年6月18日負返還92年2月20
    日前欠款632萬2,000元之義務，其消滅時效亦自該時起開始
    進行，上訴人抗辯92年2月20日前欠款之清償期縱已屆至，
    被上訴人之請求權亦已罹於時效，難謂可採。則被上訴人依
    消費借貸之法律關係、系爭債務約定書約定2，請求上訴人
    返還92年2月20日前之欠款1,264萬4,000元其中2分之1即632
    萬2,000元，並加計自108年8月29日綜合辯論意旨狀繕本送
    達翌日起之第31日即108年9月29日（原審重訴更一卷第215
    頁）起算之法定遲延利息，自屬有據。
四、綜上所述，被上訴人依消費借貸之法律關係、系爭債務約定
    書約定2，請求上訴人給付632萬2,000元，及自108年8月29
    日綜合辯論意旨狀繕本送達翌日起之第31日即108年9月29日
    （原審重訴更一卷第215頁）起至清償日止，按週年利率5%
    計算之利息，為有理由，應予准許，逾此範圍之請求，為無
    理由，不應准許。就超過上開應予准許部分，原審為上訴人
    敗訴之判決，尚有未洽。上訴意旨指摘原判決此部分不當，
    求予廢棄改判，為有理由，爰由本院予以廢棄改判如主文第
    2 項所示。至上開應予准許部分，原審為上訴人敗訴之判決
    ，並無不合。上訴意旨就此指摘原判決不當，求予廢棄改判
    ，為無理由，應駁回其上訴。
五、本件事證已臻明確，兩造其餘攻擊防禦方法及所提證據，經
    審酌，核與本件判決結果不生影響，爰不再逐一論列，併此
    敘明。
六、據上論結，本件上訴為一部有理由，一部無理由，依民事訴
    訟法第450 條、第449 條第1 項、第79條，判決如主文。　
中　　華　　民　　國　　109 　年　　9 　　月　　9 　　日
                  民事第十二庭  
                        審判長法  官   陳秀貞
                              法  官   邱景芬
                              法  官   蔡世芳
正本係照原本作成。
上訴人如不服本判決，應於收受送達後20日內向本院提出上訴書
狀，其未表明上訴理由者，應於提出上訴後20日內向本院補提理
由書狀（均須按他造當事人之人數附繕本）上訴時應提出委任律
師或具有律師資格之人之委任狀；委任有律師資格者，另應附具
律師資格證書及釋明委任人與受任人有民事訴訟法第466 條之1
第1項但書或第2項（詳附註）所定關係之釋明文書影本。如委任
律師提起上訴者，應一併繳納上訴審裁判費。
中　　華　　民　　國　　109 　年　　9 　　月　　9 　　日

                              書記官   魏淑娟
附註：
民事訴訟法第466條之1（第1項、第2項）：
對於第二審判決上訴，上訴人應委任律師為訴訟代理人。但上訴
人或其法定代理人具有律師資格者，不在此限。
上訴人之配偶、三親等內之血親、二親等內之姻親，或上訴人為
法人、中央或地方機關時，其所屬專任人員具有律師資格並經法
院認為適當者，亦得為第三審訴訟代理人。